【裁判字號】    98,訴,2086
【裁判日期】    990211
【裁判案由】    分配表異議之訴
【裁判全文】
臺灣桃園地方法院民事判決            98年度訴字第2086號
原      告  甲○○
訴訟代理人  周燦雄律師
            蔡炳楠律師
被      告  上海商業儲蓄銀行股份有限公司
法定代理人  乙○○
訴訟代理人  陳豊文
上列當事人間分配表異議之訴事件，本院於民國99年1 月27日言
詞辯論終結，判決如下：
    主  文
原告之訴駁回。
訴訟費用由原告負擔。
    事實及理由
壹、程序方面
    按「債權人或債務人對於分配表所載各債權人之債權或分配
    金額有不同意者，應於分配期日一日前，向執行法院提出書
    狀，聲明異議；異議未終結者，為異議之債權人或債務人，
    得向執行法院對為反對陳述之債權人或債務人提起分配表異
    議之訴」，強制執行法第39條第1 項、第41條第1 項前段定
    有明文。本件被告前曾至本票裁定向本院聲請對原告為拍賣
    抵押物之裁定，並經本院以96年度拍字第3112號裁定在案，
    嗣後原告並於97年4 月17日陳報臺灣台北地方法院96年度執
    字第78879 號債權憑證，經本院執行處以97年度司執字第58
    959 號執行事件，對原告所有之地號桃園縣龜山鄉○○段第
    40號土地、同縣鄉段第1847、1856號建物（下稱系爭抵押物
    ）為拍賣，拍賣所得為新臺幣（下同）615 萬8,800 元，本
    院執行處並於98年10月7 日製作分配表完成（下稱系爭分配
    表），原定98年11月24日實行分配，惟原告於98年10月22日
    即具狀向本院執行處提出異議，並聲請將系爭分配表被告應
    受分配之金額更正為430 萬6,845 元，而原告應受分配金額
    更正為175 萬9,543 元，經被告具狀為反對陳述，原告在異
    議未終結前提出本件分配表異議之訴，經本院調閱上述執行
    卷屬實，核其提起本件分配表異議之訴合於法律規定，合先
    敘明。
貳、實體方面
一、原告起訴主張：訴外人即債務人林哲葦前以訴外人黃蔡秀英
    所有之系爭抵押物為向被告所負債務之擔保，設定本金最高
    限額600 萬元之抵押權（下稱系爭抵押權）予被告，後原告
    於系爭抵押權存續期間，自黃蔡秀英處取得系爭抵押物之所
    有權。嗣因林哲葦對被告負債424 萬457 元，已屆清償期而
    未為清償，被告即聲請本院拍賣系爭抵押物。惟系爭抵押權
    之擔保債權額雖為600 萬元，然系爭抵押權之設定乃在擔保
    債務人之房屋貸款，而該房屋貸款之餘額經結算後僅餘424
    萬457 元，此觀准予拍賣系爭抵押物之本院96年度拍字第31
    12號裁定內容即明，是本件被告得優先受償之抵押債權額，
    應僅限上開424 萬457 元。次按抵押權所擔保之債權，其種
    類及範圍，屬於抵押權之內容，依法應經登記，始生物權之
    效力，故關於抵押權所擔保之債權，如未記載於土地登記簿
    ，即非抵押權所擔保之債權，被告雖稱依其與林哲葦簽訂之
    系爭抵押權設定契約書「其他約定事項」第1 點第1 款，系
    爭抵押權擔保之債權範圍，包括債務人即林哲葦對被告「現
    在及將來所負之借款、票款、墊款、保證、損害賠償、代墊
    保險費暨其利息、遲延利息、違約金、實行抵押權費用與因
    債務不履行而發生之損害賠償」（下稱系爭約定），然觀諸
    系爭抵押物土地登記謄本內就系爭抵押權所擔保之債權範圍
    ，僅載以「全部」字樣，且於「債務清償日期」、「利息」
    、「遲延利息」及「違約金」等項，均載以「依照各個契約
    約定」，而「其他登記事項欄」記載為「空白」，可見系爭
    約定之各項債權未經記載於土地登記簿中，非屬系爭抵押權
    擔保之債權範圍。況系爭約定為此無限上綱之擔保債權範圍
    約定，係屬概括最高限額抵押權，實不足限定最高限額抵押
    權所擔保之範圍，應屬無效。是本件被告所得分配之金額並
    非600 萬元，應僅為424 萬457 元與執行費用6 萬6,388 元
    ，共計430 萬6,845 元，原告應受分配之金額為175 萬9,54
    3 元等語，並聲明：本院97年司執字第5895 9號強制執行事
    件於98年10月7 日製作之分配表，編號5 之第1 順位抵押權
    人應受分配金額應更正為424 萬457 元，編號7 發還債務人
    即被告之金額應更正為175 萬9,543元。
二、被告則以：被告前曾執本票裁定，申請本院對原告所有之系
    爭抵押物為拍賣抵押物之裁定，並經本院以96年度拍字第31
    12號裁定在案，嗣後並於97年4 月17日向本院97年度司執字
    第58 959號案件陳報臺灣臺北地方法院96年度執字第78879
    號債權憑證參與分配，前後2 份債權憑證，其債權額各為
    424 萬457 元及452 萬8,258 元，惟被告所聲請者為最高限
    額抵押權之拍賣抵押物事件，故被告得優先受償之金額，即
    為最高限額抵押權之擔保債權額600 萬元，並無疑義。況依
    民法第881 條之12規定，最高限額抵押權人聲請裁定拍賣抵
    押物，僅為最高限額抵押權所擔保債權得以確定之事由，實
    際債權額並不當然等同於據以聲請裁定之債權額，而應待債
    權人與債務人為最後結算。至原告主張系爭抵押權之擔保債
    權範圍，僅及於被告對林哲葦之房屋貸款債權，而不及於系
    爭約定中之各項債權等語，然最高限額抵押權本即非從屬於
    特定債權，而係從屬於一定之法律關係，則系爭抵押權自無
    僅及於上開房屋貸款債權之理。再按最高法院84年度台上字
    第1967號判例意旨，抵押權之內容若過於冗長，登記簿所列
    各欄篇幅不能容納記載，則可以附件記載，作為登記簿之一
    部分，因此關於最高限額抵押權所擔保之債權，雖未記載於
    土地登記簿，然於聲請登記時提出之最高限額抵押權設定契
    約書，有該項債權之記載者，此契約書既作為登記簿之附件
    ，自為抵押權效力所及。準此，被告與林哲葦所簽立之系爭
    抵押權設定契約書其他約定事項中，既有載明系爭約定中之
    各項債權為系爭抵押權之擔保債權範圍，則該各項債權雖未
    記載於登記簿中，亦應系爭抵押權之效力所及，被告因此依
    系爭抵押權之最高限額擔債權600 萬元為優先受償，於法並
    無不合等語，資為抗辯，並聲明：原告之訴駁回。
三、兩造不爭執之事實：
(一)、本件被告前曾執本票裁定，申請本院對原告所有之系爭抵押
    物為拍賣抵押物之裁定，嗣後本院以96年度拍字第3112號裁
    定在案，原告並於97年4 月17日向本院97年度司執字第5895
    9 號案件陳報臺灣臺北地方法院96年度執字第78879 號債權
    憑證參與分配，前後2 份債權憑證，其債權額各為424 萬45
    7 元及452 萬8,258 元。
(二)、本院執行處以97年度司執字第58959 號執行事件，對原告所
    有之系爭抵押物為拍賣，拍賣所得為615 萬8,800 元，並於
    98年10月7 日製作系爭分配表完成。系爭分配表記載被告受
    償之金額為執行費6 萬6,388 元及第一順位抵押權人應受分
    配之金額600 萬元，發還原告之金額為3 萬5,482元。
(三)、債務人林哲葦前於89年10月9 日，以系爭抵押物為擔保，與
    被告簽訂系爭抵押權設定契約書，設定本金最高限額各300
    萬元，共600 萬元之抵押權，抵押權存續期間自89年10月9
    日起至119 年10月8 日止。系爭抵押權設定契約書中，於「
    利息」、「遲延利息」、「違約金」欄均記載：「依照各個
    債務契約所約定」之標準為計算等語，另於「申請登記以外
    之約定事項」欄中第2 點，載有：「其他約定事項：如附件
    『抵押權設定契約書其他約定事項』所載」等語。系爭「抵
    押權設定契約書其他約定事項」文件中，記載略以：「擔保
    物提供人所提供之本抵押物之擔保範圍，依照下列第（一）
    款之規定：（一）為債務人... 對抵押權人現在（包括過去
    所負現在尚未清償）及將來所負之借款、票款、墊款、保證
    、損害賠償、代墊保險費暨其利息、遲延利息、違約金、實
    行抵押權費用與因債務不履行而發生之損害」等語。
(四)、系爭抵押物之土地登記第二類謄本，於土地他項權利部中之
    「利息」、「遲延利息」、「違約金」、等欄，均記載以「
    依照各個契約約定」等語；「其他登記事項」欄記載為「空
    白」等語。
四、得心證之理由：原告主張系爭抵押權擔保之債權範圍僅及於
    本院96年度拍字第3112號裁定所載之債權，即424 萬457 元
    ，而系爭約定係屬概括最高限額抵押權之約定，應為無效，
    故被告應受分配之金額僅為424 萬457 元等語，而為被告所
    否認，並以上開情詞置辯，則本件所應審究之爭點為：(一)、
    系爭約定是否為概括最高限額抵押權條款而屬無效？(二)、系
    爭約定中之各項債權，是否已經登記而為系爭抵押權所擔保
    之債權範圍？(三)、原告主張系爭分配表之分配金額應予更正
    ，是否有理由？茲分述如下：
(一)、系爭約定並非概括最高限額抵押權條款，應屬有效。
 1、按「稱最高限額抵押權者，謂債務人或第三人提供其不動產
    為擔保，就債權人對債務人一定範圍內之不特定債權，在最
    高限額內設定之抵押權」，民國96年3 月28日修正公布民法
    第881 條之1 第1 項定有明文。次按「修正之民法第881 條
    之1 至第881 條之17之規定，除第881 條之1 第2 項、第88
    1 條之4 第2 項、第881 條之7 之規定外，於民法物權編修
    正施行前設定之最高限額抵押權，亦適用之。」民法物權編
    施行法第17條亦定有明文，是實務上行之有年之最高限額抵
    押權，業經立法承認。故在最高限額抵押權法制化以前，由
    債務人或第三人提供其不動產為擔保，就債權人對債務人一
    定範圍內之不特定債權，在最高限額內設定之抵押權，於民
    法物權編施行法第17條情形下，仍得適用民法有關最高限額
    抵押權之規定。本件債務人林哲葦於89年10月7 日以他人之
    不動產，為被告對林哲葦之債權提供本金最高限額共600 萬
    元之擔保而設定系爭抵押權，依上開說明，亦應適用現行民
    法關於最高限額抵押權之規定，合先敘明。
 2、按最高限額抵押權既以抵押物擔保債務人對於債權人一定範
    圍內之不特定債權，是最高限額抵押權擔保之債權必須為一
    定範圍內所發生之債權，該一定範圍之法律關係，即為最高
    限額抵押權之基礎關係。至概括最高限額抵押權，係債權人
    與債務人間並無此一定之法律關係可為擔保債權發生之基礎
    關係，而係就抵押權人對債務人之一切、包括偶發之債權，
    在最高限額內均予以擔保，此將使抵押人負擔不可預期之債
    務，並形成抵押權人獨占抵押物交換價值之不公平後果，故
    概括最高限額抵押權於我國現行法制下，尚難認為有效，此
    觀民法第881 條之1 第2 項規定：「最高限額抵押權所擔保
    之債權，以由一定法律關係所生之債權或基於票據所生之權
    利為限」即明。本件原告主張系爭約定係屬概括最高限額抵
    押權條款，應屬無效等語，惟查：系爭約定就系爭抵押權所
    擔保之債權範圍，約定內容為：「為債務人... 對抵押權人
    現在（包括過去所負現在尚未清償）及將來所負之借款、票
    款、墊款、保證、損害賠償、代墊保險費暨其利息、遲延利
    息、違約金、實行抵押權費用與因債務不履行而發生之損害
    現在（包括過去所負現在尚未清償）及將來所負之借款、票
    款、墊款、保證、損害賠償、代墊保險費暨其利息、遲延利
    息、違約金、實行抵押權費用與因債務不履行而發生之損害
    」等語，雖約定基於多數基礎法律關係所生之債權，均為系
    爭抵押權擔保債權之範圍內，其最高限額抵押權之基礎法律
    關係雖屬複數且包含範圍甚廣，惟仍非毫無限制，與概括最
    高限額抵押權條款究有不同，原告僅因系爭約定內包含之債
    權內容甚夥，即謂系爭約定為概括最高限額抵押權條款，應
    為無效等語，尚非可採。是系爭約定仍合於現行民法關於最
    高限額抵押權之規定，應屬有效。
(二)、系爭約定中之各項債權，應為已經登記而屬系爭抵押權所擔
    保之債權範圍。
 1、抵押權所擔保之債權，其種類及範圍，屬於抵押權之內容，
    依法應經登記，始生物權之效力，但如因內容過於冗長，登
    記簿所列各欄篇幅不能容納記載，可以附件記載，作為登記
    簿之一部分。因此關於最高限額抵押權所擔保之債權，雖未
    記載於土地登記簿，然於聲請登記時提出之最高限額抵押權
    設定契約書，有該項債權之記載者，此契約書既作為登記簿
    之附件，自為抵押權效力所及，最高法院著有84年台上字第
    1967號判例可資參照。
 2、原告主張系爭約定所在之「抵押權設定契約書其他約定事項
    」，並未經登記於土地登記簿，不生物權效力，故系爭約定
    內之各項債權，自不屬系爭抵押權之擔保債權範圍等語，惟
    查：該「其他約定事項」文件，係附於系爭抵押權設定契約
    書之後，並經債務人林哲葦與被告以各自之印章蓋於騎縫處
    ，顯見「其他約定事項」係作為系爭抵押權設定契約書之一
    部分，此有系爭抵押權設定契約書乙份在卷可稽（見本院卷
    第23、24頁）。而一般土地登記，就抵押權之各項登記內容
    ，必以當事人於登記當時提出之抵押權設定契約書內容為根
    據而進行登記，則系爭抵押權於登記當時，必經提出系爭抵
    押權設定契約書於登記機關，則依常理，該「其他約定事項
    」既作為抵押權設定契約書之一部分，應業已併同提出於登
    記機關。再觀系爭抵押物土地登記謄本中之「清償日期」、
    「利息」、「遲延利息」、「違約金」等登記欄位，均記載
    為「依照各個契約約定」字樣，更可知債務人林哲葦與本件
    被告於系爭抵押權設定時，已有以系爭抵押權設定契約書作
    為土地登記簿附件之意思，且因該契約書約定多數之債權關
    係均得為系爭抵押權之擔保債權範圍，故上開登記簿欄位中
    ，方始出現「依照各個契約約定」之記載內容，此亦有系爭
    抵押物土地登記第二類謄本各乙份在卷足憑（見本院卷第8
    、9 頁），是系爭約定所在之「其他約定事項」既為系爭抵
    押權設定契約書之一部分，而系爭抵押權設定契約書又作為
    土地登記簿之附件，則系爭約定所載之各項債權業已經登記
    而生物權效力，為系爭抵押權效力所及之事實，應堪認定。
 3、另按「解釋意思表示，應探求當事人之真意，不得拘泥於所
    用之辭句」，民法第98條定有明文。原告主張系爭抵押權設
    定契約書中，就「其他約定事項」係記載於「申請登記以外
    約定事項」一欄，顯示雙方有將其排除於登記範圍以外之意
    思等語，然查：系爭抵押權設定契約書既經債務人林哲葦及
    被告簽立，並提出於地政機關為抵押權登記之依據，足認雙
    方就系爭抵押權內容已有受該契約約定限制之意思，則該契
    約書中之所以有「申請登記以外約定事項」欄位，其雙方之
    真意應係受限於當時地政機關土地登記簿格式及欄位之限制
    ，未能將所有契約約定事項均顯示於登記簿上，故於契約中
    另行註明「申請登記以外約定事項」，俾作為登記簿之附件
    並使契約雙方當事人有所依憑，非為排除於登記事項以外之
    意思，堪予認定，則原告就此部分之主張，即不可採。至原
    告主張96年修正之土地登記規則第115 條之1 已明定：「申
    請最高限額抵押權設定登記時，登記機關應於登記簿記明契
    約書所載之擔保債權範圍」，故系爭約定未經登記簿記明，
    應屬無效等語，查上開土地登記規則之修定，僅係將前揭抵
    押權契約可作為登記簿附件為登記之判例意旨，予以明確化
    ，究其法律效果並無不同，況該條之修正亦未有溯及既往之
    規定，於本件結果之認定當不生影響。
 4、 原告復主張，系爭抵押權係因債務人林哲葦之房屋貸款而
     設定，則系爭抵押權之效力應僅及於該房屋貸款等語，然
     查：最高限額抵押權在不逾最高限額範圍內，擔保因一定
     之基礎法律關係所生之一切債權，則最高限額抵押權係從
     屬於一定之法律關係，而非從屬於特定債權，是原告謂系
     爭抵押權擔保之債權僅及於房屋貸款此一特定債權，顯屬
     對最高限額抵押權之概念有所誤會，自無可採憑採。
(三)、原告請求系爭分配表之被告應受分配金額應予更正，並無理
    由。
    原告主張被告聲請本院裁定准予拍賣抵押物，而經本院以96
    年度拍字第3112號裁定准許，則該債權額應係該裁定內容所
    載之424 萬457 元，而非最高限額抵押權之600萬元等語，
    惟查：系爭約定之各項債權係屬系爭抵押權擔保債權之範圍
    內已如前述，被告於聲請本院對原告所有之系爭抵押物為拍
    賣抵押物裁定後，所陳報之臺灣臺北地院96年度執字第7887
    9 號、債權額為452 萬8258元之債權憑證，係因債務人林哲
    葦對被告所負之票據債務而發給，該債權憑證所表彰之債權
    ，應屬系爭抵押權擔保之債權範圍，應無疑義，此有本院職
    權調閱本院97年度司執字第58959 號卷宗可憑，而該債權憑
    證既已向本院執行處為陳報，應認被告業有以該債權憑證之
    執行名義參與分配之意思，被告既為抵押權人，而其前後2
    份債權憑證之債權金額，相加已逾系爭抵押權擔保債權之最
    高限額600 萬元，則被告自得於系爭抵押物拍賣所得之600
    萬元範圍內足額受償，是系爭分配表所為之分配於法並無不
    合，原告所為應予更正之主張，要無可採。
五、綜上所述，本件原告主張系爭抵押權之效力不及於系爭約定
    中之各項債權而就系爭分配表請求更正，為無理由，應予駁
    回。
六、本件事證已臻明確，兩造其餘主張、陳述與所提證據，經核
    與本件判決之結果不生影響，爰不另一一論述，附此敘明。
據上論結，本件原告之訴為無理由，依民事訴訟法第 78 條，判
決如主文。
中    華    民    國    99    年     2    月    11    日
                    民事第三庭  法  官   陳清怡
以上正本係照原本作成
如對本判決上訴，須於判決送達後20日內向本院（地址：桃園縣
桃園市○○路120號）提出上訴狀。
中    華    民    國    99    年     2    月    12    日
                                書記官   王奐淳

司法院資訊處製作；財團法人民間司法改革基金會備份。
